【裁判字號】    98,上易,2822
【裁判日期】    981126
【裁判案由】    侵占等
【裁判全文】
臺灣高等法院刑事判決                98年度上易字第2822號
上  訴  人  臺灣新竹地方法院檢察署檢察官
被      告  甲○○
      （原名黃文雯）
上列上訴人因被告侵占等案件，不服臺灣新竹地方法院98年度審
易字第463 號，中華民國98年10月19日第一審判決（起訴案號：
臺灣新竹地方法院檢察署98年度偵字第3478號），提起上訴，本
院判決如下：
    主  文
上訴駁回。
    理  由
一、公訴意旨略以：被告甲○○（原名黃文雯，民國98年8 月31
    日改名）自94年間起至95年12月31日止，受僱於告訴人乙○
    ○所經營之棻朵室內設計室，擔任該設計室之會計及業務設
    計，負責會計業務及裝潢工程承接，為從事業務並受乙○○
    委託處理事務之人。甲○○明知依乙○○規定，客戶接受裝
    潢施作工程報價後，應將客戶資料及承攬事項回報乙○○，
    不得在未經乙○○同意下，私下以棻朵室內設計室名義承接
    室內裝潢施工。詎甲○○於95年11月間某日，與林榮彬接洽
    室內裝潢施工時，得知林榮彬預算不足無法接受乙○○所提
    之報價，竟基於為自己不法利益及損害乙○○利益之犯意，
    而違背其任務，向乙○○佯稱林榮彬無意委託乙○○施作，
    旋即以棻朵室內設計室之名義，私下承攬林榮彬在新竹縣竹
    北市○○路170 巷20弄12號之房屋室內裝潢施作工程，並收
    取工程款新臺幣（下同）約18萬元，未交付乙○○，致生損
    害於乙○○之利益。甲○○另基於意圖為自己不法之所有，
    明知乙○○與安利家飾布店負責人方貞雅間訂有退還客戶所
    購買窗簾費用10％服務費之約定，竟利用乙○○於95年11月
    6 日指派其綜理陳雨村之新竹縣竹北市○○○路63號5 樓住
    處裝潢工程之設計、施作、帶領客戶挑選窗簾、燈飾等事務
    機會，於95年12月間某日，將方貞雅在新竹市○○路644 號
    店內交付陳雨村之上述退還服務費4,300 元，予以侵占入己
    ，而未交付與乙○○。嗣於95年12月間，乙○○接獲葳禾實
    業有限公司（下稱葳禾公司）請款單及方貞雅結算陳雨村裝
    潢工程費用時，始悉上情。因認被告涉有刑法第342 條第1
    項之背信罪嫌及同法第335 條第1 項之侵占罪嫌。
二、按，依刑法第338 條、第343 條均準用同法第324 條之規定
    ，直系血親、配偶、同財共居親屬或其他五親等內血親或三
    親等內姻親之間犯侵占、背信之罪者，須告訴乃論，刑法第
    338 條、第343 條、第324 條第2 項皆有明文。故四親等旁
    系血親之間犯刑法第335 條之侵占罪及同法第342 條之背信
    罪，依上開法條規定，應屬告訴乃論之罪，合先敘明。次按
    ，告訴乃論之罪，其告訴應自得為告訴之人知悉犯人之時起
    ，於6 個月內為之；又告訴乃論之罪，其告訴已逾告訴期間
    者，法院應諭知不受理之判決，並得不經言詞辯論為之；刑
    事訴訟法第237 條第1 項、第303 條第3 款、第307 條分別
    定有明文。
三、查告訴人與被告間既屬表姊妹而有四親等旁系血親之關係，
    此經被告敘明在卷，核與告訴人所述相符，並有被告甲○○
    及其母林麗薰之戶籍謄本、告訴人乙○○及其母鄭林碧雲之
    全戶戶籍資料各1 紙附卷可稽，堪以認定為真，故依刑法第
    338 條、第343 條準用同法第324 條第2 項之規定，本件侵
    占罪、背信罪部分即須告訴乃論，已堪認定。
四、次查，依告訴人乙○○所指訴被告甲○○所為背信及侵占犯
    行，係分別發生在95年11月間某日及95年12月間某日，而告
    訴人於95年12月間即已知悉上情，距告訴人向臺灣新竹地方
    法院檢察署具狀提出告訴之97年12月3 日，業已逾法定6 個
    月之告訴期間，有告訴人提出之刑事告訴狀1 份在卷可證。
    本件公訴人認為被告甲○○涉有刑法第342 條第1 項及同法
    第335 條第1 項之罪責，依同法第338 條、第343 條準用第
    324 條第2 項規定，被告所犯之侵占、背信罪責須告訴乃論
    ，惟告訴人乙○○所提告訴，已逾告訴期間，顯不合法。原
    審基此不經言詞辯論，而諭知不受理之判決，經核並無違誤
    。檢察官上訴意旨略以：告訴人具狀表示93年8 月15日與邱
    國慶合資100 萬元供告訴人從事設計工作，所得利益分配為
    告訴人六成、邱國慶四成，有其提出約定書影本乙紙為憑，
    是以被告犯行之被害人尚有邱國慶，即有非告訴乃論部分，
    原審諭知不受理判決，尚有未洽云云，惟查，隱名合夥人之
    出資，依民法第702 條之規定，其財產權移屬於出名營業人
    ；該項合夥財產，自係屬於出名營業人，並非與隱名合夥人
    所共有，關於營業上收取之款項，仍由出名營業人取得所有
    權，隱名合夥人除依法或契約之規定，就其應受返還之出資
    及應得之利益，對於出名營業人得行使請求權外，要非直接
    就營業上收取之款項當然取得所有權，是本件既由邱國慶出
    資供告訴人出名經營棻朵室內設計室，再就所得利益分受之
    ，則關於隱名合夥營業上收取之款項，自仍由告訴人取得所
    有權，被告侵占告訴人出名所經營棻朵室內設計室應收退還
    服務費，自應僅對告訴人構成侵占罪。又隱名合夥人就出名
    營業人所為之行為，對於第三人不生權利義務關係，民法第
    704 條第2 項亦有明文，則本件委任關係，亦僅存於告訴人
    與被告間，而被告與邱國慶間並不生任何權利義務關係，對
    之亦不構成背信罪。是檢察官執以上訴，為無理由，應予駁
    回，並依法不經言詞辯論為之。
據上論斷，應依刑事訴訟法第368條、第372條，判決如主文。
中    華    民    國    98    年    11    月    26    日
                  刑事第十庭審判長法  官  楊炳禎
                                  法  官  李春地
                                  法  官  陳春秋
以上正本證明與原本無異。
不得上訴。
                                  書記官  李家敏
中    華    民    國    98    年    11    月    27    日


司法院資訊處製作；財團法人民間司法改革基金會備份。
